臺灣高等法院臺南分院民事判決　九十一年度上更(一)字第九號　ｅ
　　　上　訴　人　　甲　○　○.
　　　訴訟代理人　　丙　○　○.
　　　被 上 訴人　　戊　○　.
　　　訴訟代理人　　己　○　○.
右當事人間請求償還借款事件，上訴人對於中華民國八十八年十二月十日台灣嘉義地
方法院第一審判決（八十八年度訴字第八一０號）提起上訴，經本院判決後由最高法
院第一次發回更審，本院判決如左：
    主    文
原判決關於命上訴人各應給付被上訴人之金額在超過新台幣壹佰伍拾捌萬貳仟元及自
民國八十八年五月二十七日起至清償日止按週年利率百分之五計算之利息及訴訟費用
負擔之裁判均廢棄。
右開廢棄部分，被上訴人在第一審之訴駁回。
上訴人其餘上訴駁回。
第一、二審及發回前第三審訴訟費用由被上訴人負擔十分之一，餘由上訴人平均負擔
。
    事    實
甲、上訴人方面：
一、聲明：求為判決：(一)原判決廢棄。(二)被上訴人在第一審之訴駁回。
二、陳述：除與原判決相同予以引用外，補稱略以：
（一）本件系爭債務關係於成立時，即由被上訴人委任並授予代理權於訴外人蘇志仁
      ，由其全權處理，上訴人對此並不爭執，惟被上訴人否認有由蘇志仁代理受讓
      系爭抵押物及授權出售以清償等事宜。然查被上訴人於嗣後陳述中又承認有與
      上訴人及蘇志仁會面商討債務處理之事實存在，如被上訴人無授權予蘇志仁之
      意思，蘇志仁又何必出面以代理被上訴人之名義，與上訴人商談抵押物讓售等
      事宜，如被上訴人曾明示拒絕如此之處理方式，則蘇志仁又何必在被上訴人勢
      將拒絕給付酬金之情形下，聲稱已獲得被上訴人之授權，更何況在民法第一百
      十條規定無權代理人無過失賠償責任之壓力下，蘇志仁實無任何理由在無被上
      訴人之授權下，與上訴人進行抵押物讓售與債務處理之磋商。衡諸社會通念與
      經驗法則，實無法想像蘇志仁如未獲得被上訴人之授權，何必進行此毫無獲益
      ，又招致損失與法律制裁之自損行為，足見被上訴人所稱與常情實有不符。
（二）退萬步言，縱如被上訴人稱其並無授權予蘇志仁處理抵押物以清償債務，惟其
      並不否認蘇志仁曾為其代理人，而與上訴人進行債務處理磋商等事宜。基於此
      等表見事實之存在，上訴人自然善意信賴蘇志仁係為被上訴人之代理人，依民
      法第一百六十九條：「由自己之行為以代理權授與他人，或知他人表示為其代
      理人而不為反對之表示者，對於第三人應負授權人之責任。但第三人明知其無
      代理權或可得而知者，不在此限」。故被上訴人自應負授權人之責任。況民法
      第一百零七條規定：「代理權之限制與撤回，不得以之對抗善意第三人。但第
      三人因過失而不知其事實者，不在此限」。被上訴人承認曾授權蘇志仁處理其
      與上訴人之債務，縱其代理權有所限制或撤回，而使蘇志仁無代理出賣係爭抵
      押物之權限，均非上訴人所得知，故上訴人基於善意而無過失之相對人之地位
      ，自得要求被上訴人負授權人之責任。
（三）基於前述被上訴人均不否認，曾有授與代理權予蘇志仁情事之事實，故就處理
      抵押物之部分，無論係基於未授予代理權，抑或將代理權予以撤回或限制而無
      代理權者，依民事訴訟法第二百七十七條規定本文：「當事人主張有利於己之
      事實者，就其事實有舉證之責任」，以及「他造主張法律效果之一般要件有欠
      缺者，應由他造負舉證責任」之訴訟舉證法理（現今通說之法律要件分類說中
      之特別要件說）觀之，均應由被上訴人負舉證責任。故被上訴人就其所提之民
      事爭點狀中事實上爭點之第一點，應負積極之舉證責任，否則赤口空談，豈足
      為憑。
（四）被上訴人於其爭點狀中主張民間習慣者，應就該習慣之存在負舉證責任，而非
      夸談而已。況且民法第二條規定：「民事所適用之習慣，以不背於公共秩序或
      善良風俗為限」，民間於貸款時先行扣除利息，係違反民法第二百零六條巧取
      利益之禁止，有背於善良風俗，早為司法所詬病，如最高法院四十四年台上字
      第一一六五號判例即稱：「被上訴人提出之借用證書，所載借用金額，既包含
      民法第二百零六條所謂以其他方法巧取之利益在內，則關於巧取利益部分，係
      屬違反禁止規定，被上訴人自不得請求上訴人給付」，故被上訴人做此主張，
      足見其守法知識之欠缺，應予以駁斥。
（五）查本件之爭點乃在於：(1)訴外人蘇志仁是否具有處理系爭債務之代理權(2)該項
      債務是否已因清償而消滅。如前述二項皆屬肯定者，則被上訴人之請求自無理
      由。故：
    (一)按代理權之限制及撤回，不得以之對抗善意第三人。以及由自己之行為表示以
      代理權授與他人，或知他人表示為其代理人而不為反對之表示者，對於第三人
      應負授權人之責任。民法第一百零七條、第一百六十九條定有明文。查被上訴
      人於準備程序中已承認，就系爭事件之貸款、代繳利息、登記、找銀行接洽，
      均委由訴外人蘇志仁處理，縱其否認曾賦予蘇志仁處理系爭房屋買賣清償之代
      理權，惟該系爭債權均一貫由蘇志仁以被上訴人之名義，與上訴人進行磋商與
      各項法律行為。對被上訴人而言，無論是否曾授與蘇志仁如是代理權，或限制
      其代理權，皆已因其行為造成足令上訴人信賴之表見外觀，從而引起上訴人之
      善意信賴。故依前揭法律規定，自應就蘇志仁以其名義對上訴人所為之行為負
      本人責任。況且由慶豐銀行所提供之系爭債務處理之文件，說明中第三點載明
      「現第二順位抵押權人戊○○（即被上訴人）前來要求：：」等文字，以及在
      文件上簽有蘇代書（即蘇志仁）之聯絡電話可知，必有蘇志仁以被上訴人之名
      義與銀行進行交涉之事實，否則何以該文件上有如是之文字記載。此足證被上
      訴人謂其並未授與蘇志仁代理權之陳稱，實屬虛言偽詞，並不足採。從而蘇志
      仁當為被上訴人處理系爭債務之代理人之事實，洵屬真實。
    (二)另按「抵押權人於債權清償期屆滿後，為受清償，得訂立契約，取得抵押物之
      所有權或用拍賣以外之方法，處分抵押物，但有害於其他抵押權人之利益者，
      不在此限」，民法第八百七十八條定有明文。查其在性質上乃屬於民法債編第
      六節第二款清償之特別規定，蓋抵押權人於債務屆清償期而未受清償者，即得
      聲請法院拍賣抵押物取償（民法第八百七十三條參照）。惟如以訂立契約之方
      式，取得抵押物之所有權，或用拍賣以外之方式，處分抵押物，在私法自治與
      物盡其用之指導原則下，自得由當事人自行協議為之。其與民法第三百十九條
      代物清償不同之處，在後者係以他種給付代替原定給付，其債之關係消滅。而
      前者則為當事人協議以拍賣以外之方式處分抵押物，便發生清償之效果。就後
      者而言，如以不動產為代替給付者，實務認為必經移轉登記方生清償之效果；
      惟就前者而言，只要在未有害於其他抵押權人之利益下，法律皆承認其效果，
      而不以必將抵押物所有權移轉予債權人為必要，否則該法條即不必於取得抵押
      物所有權以外，另行規定得以拍賣以外其他之方法處分抵押物之情形。從而可
      見如抵押權人於清償期屆至後，可與為債務人之抵押人協議，以取得抵押物所
      有權之方式，達到清償之目的。但如抵押權人為避免雙重移轉，重複繳納稅金
      之累，故要求抵押人暫勿移轉抵押物所有權之登記，待其覓得買受人後，再直
      接登記予該買受人，以節省稅金者。衡諸前引民法第八百七十八條，亦非法所
      不許，並實為社會交易所常見。惟在此情形下，該不動產之所有權在形式上雖
      尚未移轉於抵押權人，但因抵押權人於事實上已受抵押物之移轉占有，並得請
      求抵押人將該不動產所有權移轉登記予其指定之買受人，而享有實質上之處分
      與使用收益之權能，實與已取得完全之所有權情形並無二致。而該暫不移轉所
      有權登記之合意，乃係出於抵押權人之要求並合乎其利益。因此在民法第八百
      七十八條規定情形下，該抵押權所擔保之債權，已因抵押權人以拍賣以外之方
      法，取得該抵押物之處分權與使用收益等權能，達成清償之目的而消滅。否則
      如不作此解釋，一方面與當事人真意、民法第八百七十八條之規範目的、物權
      法上物盡其用之指導原則相違背；另一方面如抵押權人無法覓得人出售，或售
      得價金不理想，或其他可歸責於其己之事由，致抵押物遭其他抵押權人拍賣，
      使其抵押權消滅者，反給予其再向債務人主張債權之藉口。如此則不啻有違民
      法第三百七十三條物之利益與危險均由受交付之占有人承受之法理，以及誠信
      原則所強調之禁反言原則，殊與法律保障債務人不受二重追討之精神相悖。故
      在此情形下，應認該項債權已因抵押權人已取得抵押物處分、使用收益之權利
      而消滅，而不以形式上移轉登記為必要，方符合公平正義之精神而不致與社會
      通念相違。
    (三)在本件之中，因被上訴人係為第二順位抵押權人，其為避免第一順位抵押權人
      （慶豐銀行）因拍賣抵押物而致其利益受損，故其於八十四年間與上訴人達成
      協議，由被上訴人以拍賣以外之方式，取得房屋權利，以抵償上訴人積欠被上
      訴人之本金利息。惟為避免因將來另行出賣重複移轉登記所生之各項稅捐，因
      此上訴人應被上訴人請求暫不將所有權移轉登記，俟將來被上訴人之受任人蘇
      志仁覓得買受人後，再由上訴人將房屋所有權直接移轉登記予買受人，以節省
      稅捐負擔。而被上訴人於占有該屋與取得其事實上之處分權後，即基於實質上
      所有權人利益之地位，向稅捐機關申報核定增值稅；並赴慶豐銀行以該屋買主
      之身分，承擔訴訟費用與上訴人後續應付各款項之給付責任。此從慶豐銀行所
      提供系爭事件之處理文件中，詳細記載被上訴人以清償全部訴訟費用與利息，
      並負擔轉貸至其他行庫前應納之利息為條件，請求該行撤回拍賣程序之情形即
      可稽明。由此可見，被上訴人確已取得該房屋之處分權能，而具有事實上之利
      害關係，否則何必為上訴人承擔債務（蓋債務承擔為準處分行為，必有其原因
      關係，否則將構成不當得利）。而復就前述協議達成後，上訴人亦立即自系爭
      房屋中遷出，將該屋交付被上訴人占有等事實。以及自八十四年四月後（即達
      成協議之時間，迄八十七年底間，近五年間被上訴人均未向上訴人請求給付本
      息等情節，均可佐證如非有系爭協議之存在，否則該等事實如何存在。而該屋
      於交付予被上訴人後，之所以遭第一順位抵押權人拍賣，乃係因被上訴人之委
      任人無法順利售出該屋，而被上訴人亦未按債務承擔之內容續行繳款所致（此
      由當時任慶豐銀行副理丁○○於準備程序中所證甚明）。且如非上訴人應被上
      訴人要求，由其自行覓人出售，系爭債務早已由上訴人處分該抵押物後清償完
      畢（蓋上訴人已委請大華仲介公司尋得買主），焉有後來因上訴人違反債務擔
      保之約定，致抵押物低價拍賣之情形。足證系爭債權早已經當事人為民法第八
      百七十八條之協議，達成清償之目的而消滅。上訴人因可歸責於己之事由，致
      抵押物遭拍賣，反復向上訴人主張已消滅之債權者，顯係違反誠信原則，以及
      民法第三百七十三條物之利益與危險均由受交付之占有人承受之法理。衡諸相
      關規定與誠信原則，其請求顯無理由。
三、證據：除援用第一審所提證據外，補提慶豐銀行處理系爭債務之內部簽呈影本一
    件為證，並聲請訊問證人丁○○。
乙、被上訴人方面：
一、聲明：求為判決：(一)上訴駁回。(二)歷審訴訟費用均由上訴人負擔。
二、陳述：除與原判決記載相同者，茲引用之外，補稱略以：
（一）上訴人確於八十二年間經訴外人蘇志仁居間介紹向被上訴人借款新台幣（下同
      ）三百五十萬元，並提供如附表所示上訴人甲○○所有之土地及房屋為抵押擔
      保，因期滿後上訴人無力清償，被上訴人乃請求訴外人蘇志仁催促上訴人出面
      清償，縱使訴外人蘇志仁與上訴人將抵押標的物以一千萬元協議交仲介出售。
      而以抵押標的物價金償還債務事宜，係訴外人蘇志仁與上訴人間之協議，訴外
      人蘇志仁並非被上訴人所委託清理債權之代理人，渠等間任何協議均與被上訴
      人無涉。
（二）依民間習慣借貸時債務人同意於借款期間內先行給付利息，均係出於雙方之合
      意，而債務人經居間人介紹，向貸與人借款，債務人對居間人給付之介紹費，
      亦為社會交易之習慣，並為法之所許。是上訴人於取得借款後，同意先給付借
      款期間之利息，及給付居間人介紹費，亦應歸還被上訴人三百五十萬元之本金
      。
三、證據：援用第一審所提證據。
丙、本院依職權調閱台灣嘉義地方法院（下稱嘉義地院）八十四年度執字第九０號及
    八十五年度執字第二五九０號強制執行全卷，及八十四年度執字第四八六號債權
    人蘇志仁與債務人甲○○間債務執行事件全卷；並函請嘉義市地政事務所檢送嘉
    義市○路○段一五一之二一號土地及其上九六０五建號建物，於八十二年六月十
    九日收件之嘉市政登字第一五四九號抵押物設定登記之全部申請資料影本。
    理    由
一、本件被上訴人起訴主張：上訴人丙○○、甲○○二人於八十二年六月十九日共同
    向被上訴人借款三百五十萬元，約定利息按月息一分五厘計算，還款期限為同年
    十二月三十一日，即上訴人應於同年十二月三十一日將所借之款項如數償還，並
    由上訴人共同簽立借據一紙交付被上訴人收執為憑，復由上訴人甲○○將其所有
    之如附表所示之房屋及土地設定第二順位抵押權予被上訴人資為借款之擔保。詎
    借款期限屆滿，上訴人未能依約清償竟拖延至今仍未清償債務。否認曾委由訴外
    人蘇志仁於上訴人未能償還債務時，代理被上訴人與上訴人達成「雙方約定由上
    訴人甲○○將如附表所示房屋土地交由蘇志仁銷售處理，出售後所得之價款，除
    先代為清償銀行之第一順位與第三順位之抵押借款外，餘款即用以償還積欠被上
    訴人之第二順位貸款及利息」之和解協議。自認於借款於上訴人後第二天第三人
    蘇志仁即拿依月息一分五厘全部借款期間之利息給被上訴人。又因上訴人共同積
    欠被上訴人上開借款債務，而其給付為可分，且雙方又未約定上訴人等負擔債務
    之比例，自應由渠等平均負擔之。爰本於消費借貸之法律關係，求為判命上訴人
    應各給付被上訴人一百七十五萬元，及自支付命令繕本送達之翌日起按週年利率
    百分之五計算之法定遲延利息之判決等語。
二、上訴人則以：上訴人雖係向被上訴人借款三百五十萬元，惟借款時已先按月息三
    分扣除六個月又十二天之利息即五十六萬七千元，再扣除代書之佣金二十一萬元
    ，因之實際僅借得二百七十二萬三千元。後上訴人因建築業不景氣致財力困窘，
    因此上訴人先前系爭房地向慶豐銀行嘉義分行貸款六百五十萬元，因遲延繳交房
    貸而被查封。上訴人不得已乃議定售價為一千萬元委託仲介公司將上述房地出售
    。嗣蘇志仁代書得悉上情後，即與被上訴人商議要求上訴人將系爭房、地交蘇志
    仁處理，而就本件債務達成和解約定由上訴人甲○○將如附表所示房、地交由蘇
    志仁銷售處理，出售後所得之價款除先代為清償銀行之第一順位貸款六百五十萬
    元及所欠之利息五十萬元，與第三順位之抵押借款外，餘款即用以償還積欠被上
    訴人之第二順位貸款及利息。而和解契約合法成立後，兩造當事人即均應受該契
    約之拘束，縱使一造因而受不利益之結果，亦不得事後翻異，更就解約前之法律
    關係再行主張。又被上訴人於準備程序中已承認，就系爭事件之貸款、代繳利息
    、登記、找銀行接洽，均委由訴外人蘇志仁處理，縱其否認曾賦予蘇志仁處理系
    爭房、地買賣清償之代理權，惟該系爭債權均一貫由蘇志仁以被上訴人之名義，
    與上訴人進行磋商與各項法律行為，則對被上訴人而言，無論是否曾授與蘇志仁
    代理權，或限制其代理權，皆已因其行為造成足令上訴人信賴之表見外觀，從而
    引起上訴人之善意信賴，故自應就蘇志仁以其名義對上訴人所為之行為負本人責
    任等語，資為抗辯。
三、按當事人互相表示意思一致者，無論其為明示或默示，契約即為成立；又消費借
    貸，因金錢或其他代替物之交付，而生效力；且借用人應於約定期限內，返還與
    借用物種類、品質、數量相同之物；另債權人基於債之關係，得向債務人請求給
    付；而給付有確定期限者，債務人自期限屆滿時起，負遲延責任；且以支付金錢
    為標的者，債權人得請求依法定利率計算之遲延利息；又數人負同一債務或有同
    一債權，而其給付可分者，除法律另有規定或契約另有訂定外，應各平均分擔或
    分受之；再者，當事人主張有利於己之事實者，就其事實有舉證之責任；民法第
    一百五十三條第一項、第四百七十五條、第四百七十八條前段、第一百九十九條
    、第二百二十九條第一項、第二百三十一條第一項、第二百七十一條第一項及民
    事訴訟法第二百七十七條分別定有明文。次按契約成立後，債務人有依契約內容
    而為履行之義務；又主張常態事實者，就其事實無庸舉證，主張變態事者，應就
    變態事實負舉證義務，此為舉證責任分擔原則。又原告（即本件之被上訴人）對
    於自己主張之事實（即起訴事實）已盡證明之責後，被告（即本件之上訴人）對
    其主張於抗辯之事實，並無確實證明方法或僅以空言爭執者，當然認定其抗辯事
    實之非真正，而應為被告不利益之裁判；另主張法律關係存在之當事人，僅須就
    該法律關係發生所須具備之特別要件，負舉證之責任，至於他造主張有利於己之
    事實，應由他造舉證證明。換言之，請求履行債務之訴，原告（即被上訴人）就
    其所主張債權發生原因之事實，固有舉證之責任，若被告（即上訴人）自認此項
    事實而主張該債權已因清償、抵銷或其他原因而消滅，則此清償、抵銷或其他原
    因之事實，應由被告（即上訴人）負舉證之責任（最高法院五十二年台上字第五
    一八號、十八年上字第一六七九、二八五五號、二十八年上字第一九二０號及四
    十八年台上字第八八七號判例參照）。
四、查被上訴人主張上訴人丙○○、甲○○於八十二年六月十九日，共同向被上訴人
    借款三百五十萬元，約定上訴人應於同年十二月三十一日將所借之款項如數償還
    ，並由上訴人共同簽立借據一紙交付予被上訴人收執為憑，復由上訴人甲○○將
    其所有如附表所示之房、地設定第二順位抵押權予被上訴人資為借款之擔保，詎
    借款期滿上訴人竟未如數清償借款，拒不將三百五十萬元返還之事實，已據被上
    訴人提出上開所示之借據、他項權利證明書（見嘉義地院八十八年度促字第六０
    ０九號卷第五－六頁；本審卷第一二七頁）為證，復有上訴人所提出之系爭土地
    暨建物之登記簿謄本在卷可參（見原審卷第六九－八三頁）；上訴人對於上開借
    款及以系爭房、地設定第二順位抵押權，為借款之擔保，屆期尚未如數清償借款
    等情，復為自認，堪信為真實。惟上訴人以前揭各情詞為置辯，經查：
（一）上訴人丙○○、甲○○二人確有於八十二年六月十九日，共同向被上訴人借款
      三百五十萬元，約定上訴人應於同年十二月三十一日借款期滿應將所借之款項
      如數償還，並共同簽立借據一紙交付予被上訴人收執為憑，復由上訴人甲○○
      將其所有如附表所示之房屋及土地設定第二順位抵押權予被上訴人資為借款之
      擔保之事實，已據被上訴人於原審及本院審理時陳述在卷，並有前揭借據影本
      及系爭土地暨建物之登記簿謄本在卷可憑，已如前述。經本院審閱兩造所不爭
      執之前揭借據內容以察，其內容記載：「立借據人甲○○等二人茲向戊○○借
      款，特定履行條件如下：借款金額：新台幣參佰伍拾萬元正，即日收訖無訛。
      利息約定：依每月壹分伍厘計算。期限：自民國八十二年六月十八日起至八十
      二年十二月三十一日止，屆期一次付清，不得積欠。本約係雙方議定，恐空口
      無憑，特立此借據。立借據人甲○○、丙○○」等情（見原審促字卷第五頁；
      本審卷第一二七頁），核與系爭土地暨建物之登記簿謄本及他項權利證明書內
      容相合，則上訴人甲○○確有將其所有如附表所示之房、地設定第二順位之擔
      保無訛（見原審促字卷第六頁、原審卷第七五、八二頁）。
（二）次查本件上訴人原與被上訴人並不認識，上訴人之所以於八十二年六月十九日
      共同向被上訴人借款三百五十萬元，乃係經由訴外人蘇志仁代書之介紹所致，
      已為兩造於原審及本院審理時陳明在卷，自屬真實。上訴人辯稱：本件借款三
      百五十萬元，上訴人於收到借款後即由蘇志仁代書從中取走按三百五十萬元之
      六％計算之佣金二十一萬元，及借款期間之利息即預先按月息三分扣除六個月
      又十二天之利息共五十六萬七千元，其實借得二百七十二萬三千元云云。被上
      訴人則否認有按月息三分計算預先扣除利息，僅承認有依借據所載按月息一分
      五厘預先扣除借款期間八十二年六月十九日起至同年十二月三十一日止（即六
      月又十二日）之利息（見本院更字卷第一二五、一四二頁），至於代書費用為
      若干，應係上訴人與訴外人蘇志仁間之事情，與被上訴人無關等語。查上訴人
      原與被上訴人並不認識，上訴人之所以於八十二年六月十九日共同向被上訴人
      借款三百五十萬元，乃係經由訴外人蘇志仁代書之介紹所致，已如前述，則上
      訴人稱：其於收到借款後即由蘇志仁代書從中取走按三百五十萬元之六％計算
      之佣金二十一萬元等情；因上訴人之本件借款既經由第三人蘇志仁媒介，自應
      由其支付媒介之費用，至於該佣金以借款額若干百分比為當，此為上訴人與訴
      外人蘇志仁有關仲介費用之約定，為其間之問題，與被上訴人本件之借款無涉
      ，則上訴人如確交付訴外人蘇志仁二十一萬元之仲介費，自不得於三百五十萬
      元之借款本金中扣除，是上訴人此之抗辯為不足採甚明。
      又按債權人除前條限定之利息外，不得以折扣或其他方法，巧取利益，民法第
      二百零六條定有明文。而被上訴人提出之借用證書，所載借用金額，既包含民
      法第二百零六條所謂以其他方法巧取之利益在內，則關於巧取利益部分，係屬
      違返禁止規定，被上訴人自不得請求上訴人給付（最高法院四四年台上字第一
      一六五號判例參照）；易言之，借用金額中關於加入未到期之利息部分，屬於
      民法第二百零六條所謂以折扣方法巧取利益，債權人無返還請求權。上訴人抗
      辯被上訴人於借款時已先按月息三分預扣六個月又十二天之利息即五十六萬七
      千元，被上訴人僅承認有按月息一分五厘計算預扣利息，已如前述，然上訴人
      上開按月息三分預扣利息之抗辯，既經被上訴人否認，即應由上訴人舉證證明
      確有按月息三分預扣利息之事實，但上訴人未能提出具確切證據以實其說，則
      上訴人之抗辯即難以憑採。而被上訴人既已自承系爭借款三百五十萬元事先預
      扣月息一分五厘，經核算其預扣之利息為三十三萬六千元（計算式：0000000
      元×1.5﹪×6＋0000000元×1.5﹪÷30×12＝336000元），揆之上開法條及判
      例之旨，該部分應屬以折扣方法巧取利益，被上訴人就該部分自不得請求上訴
      人給付，是被上訴人本件所得向上訴人二人請求返還之借款總額為三百一十六
      萬四千元（0000000元－336000元＝0000000元），此部分應予准許，其逾此範
      圍之請求不應准許，應予駁回。又按數人負同一債務或有同一債權，而其給付
      可分者，除法律另有規定或契約另有訂定外，應各平均分擔或分受之，民法第
      二百七十一條亦有明定。查上訴人共同積欠被上訴人上開借款債務，而其給付
      為可分，且雙方又未約定上訴人負擔債務之比例，自應由上訴人二人平均負擔
      之，即上訴人應各自給付被上訴人一百五十八萬二千元（0000000元÷2＝
      0000000元）。
（三）另查經本院調閱嘉義地院民事執行處八十四年度執字第九十號及八十五年度執
      字第二五九０號民事執行卷宗查核，係訴外人慶豐銀行嘉義分行以上訴人積欠
      其債務，聲請原審法院民事執行處就上訴人甲○○所有如附表所示之房、地予
      以強制執行。至於同院八十四年度執字第四八六號民事執行事件，係訴外人蘇
      志仁依據原審法院八十三年度促字第八０二號支付命令（其內容為上訴人等應
      連帶給付蘇志仁五十萬元）為執行名義，聲請就上訴人甲○○所有如附表所示
      之房、地予以強制執行；顯然被上訴人並非前揭民事執行事件之當事人，則該
      二執行事件自與本件兩造間之借款債務關係無關。因之上訴人抗辯稱：該執行
      事件係被上訴人委託蘇志仁對上訴人甲○○聲請查封云云，顯與事實不符，自
      不足採。再查，上訴人雖另提出嘉義市稅捐稽徵處八十五年三月五日及八十五
      年三月二十六日函影本各一份為證（見原審訴字卷第四八、六三頁）；惟經本
      院究其內容以觀，其上除記載訴外人蘇志仁與上訴人甲○○為移轉如附表所示
      土地之當事人，及其聲請嘉義市稅捐稽徵處核定土地增值稅，並由該稅捐稽徵
      處通知依限繳納，否則將註銷前揭系爭土地之現值申報書外，並未有被上訴人
      為其當事人之確切相關記載事項。因之縱認訴外人蘇志仁確曾於八十四年十一
      月一日，以買賣為原因就如附表所示之土地向嘉義市稅捐稽徵處申報土地增值
      稅，惟該系爭土地之買賣關係（契約）應認僅存於訴外人蘇志仁與上訴人甲○
      ○間，亦即被上訴人並非該買賣關係（契約）之當事人，應無疑義；換言之，
      尚與本件兩造間之借款債務關係無關，自亦不能徒憑前揭嘉義市稅捐稽徵處之
      函文即遽採為有利於上訴人之認定。
（四）至於上訴人於原審所提出之嘉義地院民事執行處通知函八紙、土地暨建物登記
      簿謄本各一份及蘇昭明（對外均稱其為蘇志仁，且目前已因涉案經法院通緝中
      ）國民身分證影本一紙（見原審卷第六一－八四頁），經本院核閱其內容以察
      ，至多僅能證明慶豐銀行嘉義分行與訴外人蘇志仁確均曾對上訴人甲○○所有
      之如附表所示房、地聲請強制執行等情況而已；另上訴人於本院更審時提出慶
      豐銀行嘉義分行八十五年二月三日之簽呈，主張兩造間已就本件債務達成以系
      爭房地作價由被上訴人承受之和解證據云云。但查依該簽呈主旨所載「為就本
      分行房貸催收戶甲○○不動產拍賣案，擬由第二順位抵押權人清償全部訴訟費
      用代墊及部分利息後，准予撤回拍賣程序，期限二個月並按期繳息」，其說明
      三為「現第二順位抵押權人戊○○前來要求代墊全部訴訟費用代墊、部分利息
      後由本公司暫時撤回拍賣程序期限二個月由其自行將本筆借款轉貸其它行庫，
      在此期限內並應按期繳息」等語（見本院更字卷第一一四頁）。由上開之簽呈
      固可知第二順位抵押權人戊○○曾要求代墊第一順位全部訴訟費用、部分利息
      後由慶豐公司暫時撤回拍賣程序期限二個月由其自行將本筆借款轉貸其它行庫
      而已，其所以如此，乃因第一順位抵押權於當時已無法全額受償，則第二順位
      更不可能受償，故在此僅能證明第二順位戊○○為保障其債權受清償，而有此
      行為。且參諸證人即前慶豐銀行副理丁○○於本院結證稱：八十四年一月十六
      日在第一次查封後，約在進行鑑價時，有一位代書蘇志仁來找伊，稱要處理系
      爭房地，請我們暫緩拍賣，他可能認為可以從中賺取差價，所以我們要他墊付
      執行費、繳清積欠至當期之利息，以後並應按時繳息才願意撤回（執行）聲請
      ，他沒有表明係代理何方而來，有再繳息一、二期後就沒再繳息，我們有通知
      蘇志仁，他有說條件尚未談攏，債務人則有來繳清未繳部分，又過了五、六個
      月沒有繳息，我們又提出強制執行，蘇志仁沒有說是以買主或何身分進行處理
      ，我們認為他是居於代書身分出面處理賺取差價等語（見本院更字卷第七七、
      七八頁）。更可佐證依上開慶豐銀行之簽呈並不足以證明兩造間有「雙方約定
      由上訴人甲○○將如附表所示房屋土地交由蘇志仁銷售處理，出售後所得之價
      款，除先代為清償銀行之第一順位與第三順位之抵押借款外，餘款即用以償還
      積欠被上訴人之第二順位貸款及利息」之和解協議。至於上訴人於原審及本院
      前訴訟程序曾聲請訊問之證人即前慶豐銀行會計乙○○，因乙○○通知不到，
      上訴人已捨棄該證人（見本院更字卷第一０六頁），故勿庸再訊問該證人。
      再按民法上之和解固不以訂立書面契約為其成立、生效之要件；然查本件借款
      之數額高達三百五十萬元，數額甚巨，倘兩造間確有就本件債務之清償方式曾
      達成「雙方約定由上訴人甲○○將如附表所示房屋土地交由蘇志仁銷售處理，
      出售後所得之價款，除先代為清償銀行之第一順位與第三順位之抵押借款外，
      餘款即用以償還積欠被上訴人之第二順位貸款及利息」之和解協議，衡諸常情
      雙方為慎重起見，當會書立和解書面契約以釐清彼此間有關本件債權債務之關
      係方是，且此亦為一般稍具常識者所皆知者，況依民法第七百六十條規定不動
      產之移轉或設定，應以書面為之；惟上訴人等自原審迄本院審理時卻始終未能
      提出上開和解之書面契約以實其說，已與常理有違，況又為被上訴人所堅決否
      認。因之上訴人上開抗辯，尚不足採。又上訴人既不能證明訴外人有代理被上
      訴人與上訴人有「雙方約定由上訴人甲○○將如附表所示房屋土地交由蘇志仁
      銷售處理，出售後所得之價款，除先代為清償銀行之第一順位與第三順位之抵
      押借款外，餘款即用以償還積欠被上訴人之第二順位貸款及利息」之和解協議
      存在，自無所謂民法第一百六十九條表現代理之問題，並此敘明。
（五）退而言之，縱認兩造與訴外人蘇志仁間確有如上訴人所稱：雙方約定由上訴人
      甲○○將如附表所示房屋土地交由蘇志仁銷售處理，出售後所得之價款，除先
      代為清償銀行之第一順位與第三順位之抵押借款外，餘款即用以償還積欠被上
      訴人之第二順位貸款及利息等情；惟按解釋意思表示，應探求當事人之真意，
      不得拘泥於所用之辭句；民法第九十八條定有明文。且參諸當事人表示當時之
      真意何在，又應以過去事實及其他一切證據資料為斷定之標準，不能拘泥文字
      致失真意（最高法院十九年上字第四五三號判例參照）以察，究其本意顯係被
      上訴人惟恐系爭土地及房屋若由法院以強制執行之方式拍賣，所賣得之價金將
      不敷清償所積欠之債務，才協議委託訴外人蘇志仁代為銷售處理，冀能賣得相
      當之市價，以解決上訴人所積欠之所有債務所致。換言之，此協議亦僅能認為
      係雙方為解決債務之清償方法而已；然究尚不能執此認定兩造間已另有何債務
      承擔或「借新還舊」而使本件債權債務關係消滅之情形。況系爭房、地已經慶
      豐銀行嘉義分行再向原審法院以八十五年度執字第二五九０號強制執行，於八
      十五年十二月廿四日由第三人邱麗嬌拍定，並於八十六年二月十八日分配價金
      完竣，因拍賣價款不足以清償第一順位抵押權人慶豐銀行嘉義分行之債務，故
      被上訴人全未受償，亦經本院調取上開執行卷宗查核屬實。可見系爭房、地並
      非由訴外人蘇志仁代理出售甚明。
五、綜上所述，本件被上訴人本於消費借貸之借款返還請求權法律關係，請求上訴人
    應各給付被上訴人一百五十八萬二千元，及各自八十八年五月二十七日（即支付
    命令繕本送達之翌日）起至清償日止，按年息百分之五計算之法定遲延利息，洵
    屬有據，應予准許，逾此部分，非有理由，應予駁回。原審未審酌被上訴人預扣
    利息巧取利益部分，而未將該部分予以扣減，尚有未洽，是原判決命上訴人各給
    付在一百五十八萬二千元及利息範圍，於法核無不合，上訴意旨指摘原判決不當
    ，求予廢棄改判，為無理由，應予駁回其上訴，逾一百五十八萬二千元部分，上
    訴為有理由，應由本院廢棄改判駁回被上訴人之上訴。
六、又本件待證事實已臻明確，兩造其餘攻擊防禦方法及舉證，經核對於本件判決結
    果已不生影響，爰不逐一論述，附此敘明。
七、據上論結，本件上訴為一部分有理由，一部分無理由，依民事訴訟法第四百六十
    三條、第四百四十九條第一項、第四百五十條、第七十八條、第八十五條第一項
    前段判決如主文。
中　　　華　　　民　　　國　　九十一　　年　　　十一　　月　　二十六　　日
　　　　　　　　　　　　　　　　　　臺灣高等法院臺南分院民事第三庭
~B1審判長法官　丁　　振　　昌
~B2　　　法官　袁　　靜　　文
~B3　　　法官　王　　明　　宏
右為正本係照原本作成。
如對本判決上訴，須於判決送達後二十日內向本院提出上訴狀，其未表明上訴理由者
，應於上訴後二十日內向本院提出上訴理由書。
中　　　華　　　民　　　國　　九十一　　年　　　十一　　月　　二十九　　日
~B法院書記官　侯　　瑞　　富
